【裁判字號】    89,判,272
【裁判日期】    890127
【裁判案由】    商標評定
【裁判全文】
行  政  法  院  判  決                            八十九年度判字第二七二號
    原      告  名歐興業股份有限公司
    代  表  人  乙○○
    訴訟代理人  甲○○
                              .
    被      告  經濟部智慧財產局（原經濟部中央標準局）
右當事人間因商標評定事件，原告不服行政院中華民國八十七年十二月十七日台八七
訴字第六二一二三號再訴願決定，提起行政訴訟。本院判決如左︰
    主  文
原告之訴駁回。
    事  實
緣原告於民國七十九年十一月十七日以「七龍珠」商標，指定使用於行為時商標法施
行細則第二十四條第四十一類之靴鞋、拖鞋、皮鞋、運動鞋、橡膠鞋、布鞋、兒童鞋
、鞋內襯、鞋中間襯商品申請註冊，經被告審查核准，列為註冊第五二三三九八號商
標（下稱系爭商標，如附圖一）。嗣關係人日商．東映動畫股份有限公司提出七十六
年於日本註冊之商標（下稱據以評定商標，如附圖二），以系爭商標有違註冊時商標
法第三十七條第一項第六款之規定，對之申請評定。案經被告評決第五二三三九八號
「七龍珠」商標之註冊應作為無效，其聯合第五六三九五五號、第五七六○○三號、
第五八八七三○號、第六一○六九三號、第六二二八一五號、第六四六○三六號商標
應一併撤銷。原告訴經經濟部經（八四）訴字第八四六二五二四五號訴願決定將原處
分撤銷。被告重為申請不成立之評決。關係人提起訴願，經遭駁回，訴經行政院台八
十六訴字第一八五○二號再訴願決定將原決定及原處分均撤銷，由被告另為適法之處
分。被告重為評決系爭第五二三三九八號「七龍珠」商標之註冊應作為無效，其聯合
第五六三九五五號、第五七六○○三號、第五八八七三○號、第六一○六九三號、第
六二二八一五號、第六四六○三六號商標應一併撤銷，發給中台評字第八六○四○六
號商標評定書。原告不服，依法提起訴願、再訴願，遞遭決定駁回，遂循序提起行政
訴訟。茲摘兩造訴辯意旨如次：
原告起訴意旨略謂︰一、原告八十年五月十六日註冊之系爭商標，係以單純之中文〞
七龍珠〞所表彰，與據以評定商標「DRAGON BALL －」係以英文與日文
所組成之聯合式商標，二者並非構成近似。該據以評定商標日文及英文之中文翻譯均
為〞龍球〞或〞龍珠〞之意，與系爭商標圖樣「七龍珠」相比較之下，其外觀及讀音
上全然不同，至於據以評定商標中文意義與系爭商標亦有相當之差異，觀念上並不構
成近似。而〞龍珠〞為亞洲民族所習見之文字，其為一種傳說中之吉祥物，此觀諸國
內廠商以〞龍珠〞二字作為商標名稱申請註冊者，即高達數十年即可證明，該等以中
文〞龍珠〞作為名稱之商標，註冊日甚至有早於據以評定商標於日本註冊日達數十年
之久，例如註冊第八二一一號「龍珠DRAGON PEARL」。以該等與據以評定商標之中文
意義完全相同之商標圖樣，均已經被告核准，並在國內交易市場上併存如此之久，也
不致有造成消費者之混淆之虞，更何況是據以評定商標之中文意義與系爭商標相比較
之下，仍有相當之差異，更絕無造成消費者混淆誤認之可能。二、原處分及訴願及再
訴願之決定以關係人所檢附之二紙七十七年七月份之電視遊樂雜誌影本上所出現之〞
七龍珠二代〞與〞DRAGONBALL〞等文字併存於一處之資料，而該日期早於系爭商標之
註冊日，因此即認定原告之系爭商標所使用之中文名稱〞七龍珠〞為襲用關係人之據
以評定商標而來，如此認定極為不合邏輯，因為該等雜誌上並無任何刊載關係人「日
商．東映動畫股份有限公司」之名稱，或者經其授權之廠商名稱，該雜誌並不能證明
〞龍珠〞或〞七龍珠〞等文字為關係人所創用，而商標在有「欺罔公眾之虞者」之部
份，以有被襲用之虞之商標已在中華民國註冊為要件，而系爭商標註冊時，據以評定
商標並未在國內申請註冊；且在「有致公眾誤信之虞」之部份，縱然有被襲用之虞之
商標不以在中華民國註冊為限，仍須以該商標之信譽及商品之品質已為眾人所熟知為
要件。三、關係人並未提供據以評定商標之使用資料以資證明其知名度，其所檢附之
外國卡通影片片名之名稱，係以著作權形態使用在卡通片名，且該等片名均為外文形
態，或為〞DRAGON BALL 〞或為〞－〞，該等中文意義為〞龍珠〞或〞
龍球〞，且關係人所使用之〞DRAGON BALL 〞及〞－〞係外國卡通影片
片名，既非關商標之使用，即非商標法所得適用之對象，且在當時該卡通尚未經大眾
媒體之廣泛宣傳，對國內之一般消費者而言，並不能對「DRAGON BALL －
」等文字產生其為一商標名稱認知，更不能將其直接與中文〞七龍珠〞有所聯想。
至於電視遊樂雜誌上之〞七龍珠二代〞與〞DRAGON BALL 〞等文字並非關係人或其所
授權之廠商所刊登，且僅憑二則同年同月所刊載之雜誌影本，更不能謂此不知為誰所
刊載之〞七龍珠二代〞與〞DRAGON BALL 〞等文字已達到眾人所週知之程度。因此，
系爭商標之註冊絕無「有欺罔公眾之虞」及「有致公眾誤信之虞」。四、綜上所述，
系爭商標所使用之中文〞七龍珠〞與據以評定商標「DRAGON BALL －」
之中文意義〞龍珠〞或〞龍球〞觀念上仍有所差異，外觀及讀音上更無相同之處，且
此類之文字復為眾人所習知習見，國內廠商以之作為商標名稱者在所多有，並非關係
人所創用，原告將之指定使用於不同之商品絕不致有造成消費者混淆誤認之虞，關係
人所提出之電視遊樂雜誌影本既無關係人或其授權人之名義，即不應予以採用，而其
他之證據資料亦不能用以佐證據以評定商標於系爭商標申請時，已具有相當之知名度
，因此，原告認為系爭商標之註冊並無違反註冊時商標法第三十七條第一項第六款之
適用，請判決撤銷原處分、訴願及再訴願決定等語。
被告答辯意旨略謂︰查外文「－」及「DRAGON BALL 」係日本著名作家
鳥山明先生所繪之漫畫名稱，關係人將其製成動畫卡通電影、錄影帶，自西元一九八
六年在日本電視台首映後，陸續在法國、西班牙、香港、泰國等地放映，均締造不錯
之收視率。又查關係人於一九八七年即在日本獲准註冊，且授權廠商使用於各種玩具
、貼紙、卡片等商品，其漫畫書單行本亦廣泛於日本、美國、加拿大、英國、義大利
、泰國、新加坡、香港等世界各地區銷售，並以中譯名「七龍珠」在我國發行該漫畫
書及錄影帶之中文本，已為業界廠商所樂意採用之商標，凡此有關係人所檢送之日本
報章雜誌、商標註冊資料、法國雜誌廣告、授權廠商及使用商品一覽表、DRAGON BAL
L －龍珠錄影帶、漫畫書封面及摘頁與七十七年七月五日、七月二十日
、七十九年十一月十五日電視遊樂雜誌等證據資料影本附卷可稽。從而本件原告以相
同之中譯文「七龍珠」作為本件註冊第五二三三九八號「七龍珠」商標圖樣申請註冊
，且所指定使用之靴鞋、拖鞋、皮鞋等商品，復與關係人授權廠商使用之商品性質密
切關連，客觀言之，難謂無使一般消費者對其所表彰之商品來源或產製主體發生混淆
誤信而予購買之虞，應有首揭法條規定之適用。次按首揭法條之適用祇需客觀上有致
使一般消費者發生混淆誤信之虞為已足，況原告亦無具體事證反證該雜誌之刊登人非
申請或其授權人，再「龍珠」二字雖為眾人所習知習見之文字，但於其加上國字數字
「七」之「七龍珠」三字，原告並無證據證明亦已為一般廠商所習用，被告所為之處
分，並無不合，原告之訴顯無理由，請判決予以駁回等語。
    理  由
按商標之註冊違反第三十七條第一項之規定者，利害關係人得申請商標主管機關評定
其註冊為無效。為現行商標法第五十二條第一項所明定。又依商標法施行細則第四十
條第二款商標評定案件適用註冊時之規定，本件系爭商標係於八十年五月十六日核准
註冊，其商標之評定核應適用七十八年五月二十六日修正公布之商標法，合先明。
次按商標圖樣有欺罔公眾或致公眾誤信之虞者，不得申請註冊，為系爭商標註冊時商
標法第三十七條第一項第六款所明定。所謂「有欺罔公眾之虞」，係指襲用他人已在
中華民國註冊並夙著盛譽之商標，使用於性質相同或近似之商品，有使人誤認其所表
彰之商品為他人生產、製造、加工、揀選、批售、經紀而購買之虞而言。所謂「有致
公眾誤信之虞」，係指商標本身有使人誤認其所表彰之商品性質、品質、產地或其為
他人生產、製造、加工、揀選、批售、經紀而購買之虞而言。又本款之適用旨在防止
混淆，維護交易安全，故祇需客觀上有致公眾發生混淆誤信之虞為已足；其適用並不
以被襲用之商標夙著盛譽或使用於性質相同或近似之商品為要件。查本件原告於七十
九年十一月十七日以「七龍珠」商標，指定使用於行為時商標法施行細則第二十四條
第四十一類之靴鞋、拖鞋、皮鞋、運動鞋、橡膠鞋、布鞋、兒童鞋、鞋內襯、鞋中間
襯商品申請註冊，經被告審查核准，列為註冊第五二三三九八號商標。嗣關係人日商
．東映動畫股份有限公司以系爭商標有違註冊時商標法第三十七條第一項第六款之規
定，對之申請評定。案經被告評決系爭商標之商品應作為無效。其聯合第五六三九五
五號、第五七六○○三號、第五八八七三○號、第六一○六九三號、第六二二八一五
號、第六四六○三六號商標應一併撤銷。原告不服，訴經經濟部經（八四）訴字第八
四六二五二四五號訴願決定將原處分撤銷。被告重為申請不成立之評決。嗣關係人提
起訴願，經遭駁回，訴經行政院台八十六訴字第一八五○二號再訴願決定將原決定及
原處分均撤銷，由被告另為適法之處分。由被告重為評決結果，以據以評定商標之外
文－及DRAGON BALL 係日本著名作家鳥山明君所繪之漫畫名稱，關係人
將其製成動畫卡通電影、錄影帶，自西元一九八六年在日本電視台首映後，陸續在法
國、西班牙、香港、泰國等地放映，均締造不錯之收視率。又其於西元一九八七年在
日本註冊，且授權廠商使用於各種玩具、貼紙、卡片等商品，其漫畫書單行本亦廣泛
於日本、美國、加拿大、英國、義大利、香港、新加坡等世界各地銷售，並以中譯名
七龍珠在我國發行該漫畫書及錄影帶之中文本，為業界廠商所樂意採用之商標，此有
關係人所檢送之日本報章雜誌、商標註冊資料、法國雜誌廣告、授權廠商及使用商品
一覽表、DRAGON BALL －七龍珠錄影帶、漫畫書封面及摘頁、七十七年
七月五日、七月二十日、七十九年十一月十五日電視遊樂雜誌等證據資料影本可稽，
原告以相同之中譯文七龍珠作為系爭商標圖樣申請註冊，且指定使用之靴鞋、拖鞋、
皮鞋等商品，與關係人授權廠商使用之商品性質密切關連，難謂無使一般消費者對其
所表彰商品之來源或產製者發生混淆誤認之虞，有違註冊時商標法第三十七條第一項
第六款之規定，乃評決系爭商標之註冊應作為無效，其聯合第五六三九五五號、第五
七六○○三號、第五八八七三○號、第六一○六九三號、第六二二八一五號、第六四
六○三六號商標應一併撤銷。核與首揭法律規定及說明，並無不合，一再訴願決定遞
予維持，亦無違誤。原告雖主張關係人檢送之電視遊樂雜誌證據影本，數量微少不足
證明已為國內消費者所熟知，且所刊登之名義並非關係人或其授權人云云。然查外文
「－」及「DRAGON BALL 」係日本著名作家鳥山明先生所繪之漫畫名稱
，關係人將其製成動畫卡通電影、錄影帶，自西元一九八六年在日本電視台首映後，
陸續在法國、西班牙、香港、泰國等地放映，均締造不錯之收視率。又查關係人於一
九八七年即在日本獲准註冊，且授權廠商使用於各種玩具、貼紙、卡片等商品，其漫
畫書單行本亦廣泛於日本、美國、加拿大、英國、義大利、泰國、新加坡、香港等世
界各地區銷售，並以中譯名「七龍珠」在我國發行該漫畫書及錄影帶之中文本，已為
業界廠商所樂意採用之商標，凡此有關係人所檢送之日本報章雜誌、商標註冊資料、
法國雜誌廣告、授權廠商及使用商品一覽表、DRAGON BALL －七龍珠錄
影帶、漫畫書封面及摘頁與七十七年七月五日、七月二十日、七十九年十一月十五日
電視遊樂雜誌等證據資料影本附卷可稽，有如前述。從而本件原告以相同之中譯文「
七龍珠」作為本件註冊第五二三三九八號「七龍珠」商標圖樣申請註冊，且所指定使
用之靴鞋、拖鞋、皮鞋等商品，復與關係人授權廠商使用之商品性質密切關連，客觀
言之，難謂無使一消費者對其所表彰之商品來源或產製主體發生混淆誤信而予購買之
虞，自有首揭法條規定之適用。次查首揭法條之適用祇需客觀上有致使一般消費者者
發生混淆誤信之虞為已足，而原告亦無具體事證反證關係人所檢送之電視遊樂雜誌之
刊登人非關係人或其授權人，再「龍珠」二字雖為眾人所習知習見文字，但於其加上
國字數字「七」之「七龍珠」三字，原告並無證據證明亦已為一般廠商所習用。況縱
然該雜誌固未見以關係人或其授權人之名義刊登，惟其上確有據以評定商標圖樣之外
文DRAGON BALL 及其中譯名七龍珠併載，仍無礙足以使一般消費者發生混淆誤認之虞
。是原告前開主張，尚無足取。綜上所述，原處分於法並無不合，一再訴願決定遞予
維持，均無違誤，原告起訴意旨，核無理由，應予駁回。
據上論結，本件原告之訴為無理由，爰依行政訴訟法第二十六條後段，判決如主文。
中    華    民    國     八十九      年      一      月     二十七      日
                    行 政 法 院 第 二 庭
                                審 判 長 評  事      陳  石  獅
                                         評  事      彭  鳳  至
                                         評  事      黃  合  文
                                         評  事      林  茂  權
                                         評  事      王  立  杰
右  正  本  證  明  與  原  本  無  異
                                         法院書記官  蘇  金  全
中    華    民    國     八十九      年      一      月     二十八      日
附圖一                   附圖二
系爭商標                 據以評定商標
~[G;H:\SCN\89\00000000.1;;]
~[G;H:\SCN\89\00000000.2;1100;]


司法院資訊處製作；財團法人民間司法改革基金會備份。
